臺灣臺北地方法院刑事判決　　　　　　　　　　　　　九十一年度易字第八八九號
　　公　訴　人　臺灣臺北地方法院檢察署檢察官
　　被　　　告　甲○○　女　四.
右列被告因詐欺案件，經檢察官聲請簡易判決處刑（九十一年度偵緝字第一○二號，
含九十年度偵字第一三○八九號），本院認不宜逕以簡易判決處刑，改依通常程序審
理，判決如左：
    主  文
甲○○連續行使偽造私文書，足以生損害於他人，處有期徒刑陸月，如易科罰金，以
參佰元折算壹日。
    事  實
一、甲○○於民國八十八年一月間，自任互助會會首，邀集其小學同學辛○○及潘伶
    琴、壬○○、賴麗玉、賴麗麟、癸○○、邱鈺娟等人參加互助會，約定每會會金
    新台幣（下同）二萬元，採內標之方式標會。然甲○○因其前夫庚○○經商失敗
    ，積欠大筆債務亟待週轉，為便於容易標取會款，雖明知其母黃承美、嫂嫂己○○、妹妹乙○○、妹夫丙○○等人均非互助會會員，亦未同意作為人頭會員，竟
    基於意圖為自己不法所有及行使偽造私文書之概括犯意，在互助會會單上虛列黃
    承美、己○○、乙○○、丙○○等人為互助會會員，製作連同本人共十八人之互
    助會會單（虛列他人姓名於互助會會單上不成立偽造文書，詳後），與不知情之
    辛○○及潘伶琴、壬○○、賴麗玉、賴麗麟、癸○○、邱鈺娟等人約定互助會會
    期自八十八年一月十日起至八十九年六月十日止，於每月十日在台北市○○街○
    段一○三號二樓進行開標。其間，會員丁○○繳交二次會款後，因故未繼續支付
    ，甲○○明知此情且未獲授權承接作為會員之權利，因將互助會開標一事委請任
    職於耀國建設股份有限公司之會計戊○○代為處理，於遇有需款支應，而潘伶琴
    、壬○○、賴麗玉、賴麗麟、癸○○、邱鈺娟等會員又恰參與競標時，為標取會
    金，即電請不知情之戊○○於上開互助會期間內之不詳時間（頭會及尾會除外，
    即八十八年二月十日起至八十九年五月十日止），先後冒用其中人頭會員乙○○
    （三次）及丁○○（一次）二人之名義，偽造較高於其他投標人投標金額之標單
    （其上含標金金額，標單已滅失，標金不詳）參與投標而為行使，令其他有意競
    標之會員陷於錯誤，誤以為真係乙○○、丁○○等人以較高投標金參與競標，而
    詐得各該次之活會會款，足以生損害於乙○○、丁○○、辛○○、潘伶琴及其他
    互助會之活會會員。其中因信任與甲○○係小學同學關係之故，不疑有他，每月
    均依約繳交活會會款（支付會款明細詳如附表所示），嗣至八十九年六月十日最
    後一會，原盤算可取得尾會會款三十四萬元時，竟遍尋不見甲○○蹤影，經查探
    後始知有異。
二、案經辛○○訴由臺灣臺北地方法院檢察署檢察官聲請簡易判決處刑，本院改依通
    常程序審理。
    理  由
一、訊據被告甲○○固不否認有自任會首，召集上開互助會之事實，惟矢口否有何詐
    欺或偽造文書之犯行，辯稱：丙○○、乙○○、己○○等人均有參加互助會，且
    有拿到會款，黃承美雖未繳交會款，然有同意伊借用名字，告訴人辛○○應得之
    三十四萬元尾會會款伊業已交付，其後為償還前夫庚○○之債務，才向告訴人借
    用，並約定每月月息二分，伊支付每月八千元之利息有五、六個月之久，後來伊
    前夫之公司倒閉，夫妻離婚，才無法處理借款云云。
二、經查：
（一）被告之母黃承美、嫂嫂己○○、妹妹乙○○、妹夫丙○○等人均非互助會會員
      ，亦未同意作為互助會之人頭會員一節，業據證人黃承美於偵查中證述：「（
      問：你有參加甲○○召集之互助會？）沒有，從來沒有過。（問：會單上為何
      有你的名字當會員？）我不知道，我沒有同意給甲○○當人頭，一年多從來都
      沒有見過甲○○的面」等語（見九十一年度偵緝字第一○二號偵查卷第三十頁
      反面），證人己○○於本院調查中證以：「（問：有無參加二萬元的會《提示
      會單》？）沒有」等語（見本院九十一年十月十七日訊問筆錄），證人乙○○
      於本院訊問時證述：「（問：有無參加被告召集之互助會？）從來沒有。（問
      ：被告有無找你參加互助會？）有找我，我沒有參加」等語（見本院九十一年
      十月十七日訊問筆錄），及證人丙○○於偵訊時證稱：「（問：有無參加係爭
      互助會《提示會單》？）沒有。我也沒有同意她用我的名義參加，之前也都不
      清楚，收到傳票才知道」等語（見九十一年度偵緝字第一○二號偵查卷第七十
      四頁正面）綦詳。證人黃承美為被告之生母，證人己○○為被告之嫂嫂，證人
      乙○○及丙○○分別為被告之胞妹、妹婿，渠等與被告有血緣間之親屬關係，
      所供證詞因倫常至親關係，而語有保留甚至偏袒被告，本人之常情，衡情實無
      反故為不利被告虛偽陳述，陷被告入罪之理，所證述未參加互助會一情自屬可
      信。被告辯稱丙○○、乙○○、己○○等人均有參加互助會，且有拿到會款，
      其母黃承美亦同意借用名字云云一節，應係臨訟矯飾卸責之詞，無足採信。其
      虛列人頭會員，以俟冒名競標之心態，昭然若揭。
（二）第查，互助會會員丁○○於繳交二期會款後，即因故未繼續繳納一情，有證人
      丁○○於偵查及本院調查中證稱：「（問：你有參加係爭甲○○的互助會？）
      有，是她先生吳鴻（宏）仁來收過二次會，算活會，收了二次就沒再找我，我
      也找不到她。找她的先生也避不見面，無法聯絡，都未處理」、「（問：曾否
      參加被告於八十八年所召集之互助會？）有，每會的會款二萬元。‧‧‧（問
      ：知否互助會之方式為何？）採內標方式，由被告的前夫庚○○來向我收每月
      二萬元的會款，只來收過二個月。（問：為何只收二個月？）我不知道為何沒
      來繼續收，我試圖找被告夫妻，但聯絡不上。‧‧‧（問：你曾否委託某人幫
      你標互助會？）沒有」等語在卷（見九十一年度偵緝字第一○二號偵查卷第三
      十頁、本院九十一年八月十四日訊問筆錄），且經被告自承繳交二次會款無訛
      （見九十一年十二月十八日庭呈之答辯狀）。會員丁○○未繼續繳納會款後，
      既未表示由被告承接會員資格，亦不曾委託被告代其標取會金，被告至多僅得
      將會員會款無法繼續收齊一事告以其他會員如何共商處理善後，尚不得擅自以
      丁○○之名義標取會款。
（三）另被告將上開互助會開標一事委由戊○○處理，經證人戊○○於偵查及本院調
      查中結證：「（問：你認識甲○○？）認識，她的先生是以前我的老板。我有
      時會幫甲○○處理私人事情，包括她召開互助會交給我在公司開標，開標她無
      法到場，叫那些會員到公司來，交給我負責開標」、「（問：是否受甲○○之
      託幫她處理互助會之事宜？）有，甲○○打電話問我有無會員來標會，我只負
      責幫她開標，寫標單」等語在卷（見九十一年度偵緝字第一○二號偵查卷第二
      十頁正面、本院九十一年八月十四日訊問筆錄）。此外，被告指示不知情之戊○○於會期內之不詳時間，先後四次冒用乙○○、丁○○之名義，偽造標金高
      於其他投標者之標單參與投標，令競標之會員潘伶琴、壬○○、賴麗玉、賴麗
      麟、癸○○、邱鈺娟等人，無法順利得標，而詐取各該次會款之情，除據證人
      戊○○在偵查及本院訊問時所證：「（問：你知道這些人頭當初得標金額？）
      ‧‧‧甲○○託我標，至少都要寫四千元以上，如果沒有（人）來標，就叫我
      跟其他打電話來問的會員說她以多少錢得標，她就不讓他人得標」、「（問：
      如何寫標單？）她打電話告訴我何人要標，寫多少錢，要我寫的名字都是甲○○以外會員的名字。（問：曾幫甲○○寫過何人名字？《提示互助會會單》）
      楊吉、葉朝根、丁○○、乙○○（我曾寫過三會），此外沒再寫過其他名字。
      （問：標單寫法如何？）利用一張小空白紙張寫上名字、標金後，折好而已。
      （問：在標單上寫上楊吉等四人名字時是否都同時也寫上標金金額？）是。‧
      ‧‧（問：曾經為甲○○所寫上述四個人的名字是否均得標過？）乙○○得過
      三次標，其他楊吉、丁○○、葉朝根各得過一次標，因為甲○○要我寫的標金
      金額都很高，所以都能夠得標」等語可稽（見九十年度偵字第一三○八九號偵
      查卷第二十一頁反面、本院九十一年八月十四日訊問筆錄），且有證人潘伶琴
      於本院調查訊問中結稱：「（問：你有無每會都注意記下得標人姓名、得標金
      額？）沒有，只記得有一次賴麗玉在被告前夫的公司嚷嚷一直標不到」等語之
      情節互核一致（見本院九十一年訊問筆錄），並有告訴人提出之互助會會單影
      本一紙可佐（見九十年度偵字第一三○八九號偵查卷第十頁反面）。
（四）被告之妹乙○○自始即未參加互助會，丁○○未繼續繳納會款後，復不曾授權
      被告代為標取會款，姑不論被告實際上有無支付人頭會員應繳納之會款，為標
      取會款應急，未經乙○○、丁○○同意，利用不知情之戊○○擅自以其等名義
      填寫標單及標金，自屬詐術手段之實施。其冒名競標之結果致乙○○、丁○○
      有受追償死會會款之虞，且造成活會會員潘伶琴、賴麗玉等人無法以正常之投
      標程序標得會款，自足以生損害於乙○○、丁○○、潘伶琴及告訴人辛○○等
      人。本件事證明確，被告詐欺取財及行使偽造私文書之犯行，已堪認定，應予
      依法論科。
二、按互助會標單，因僅記載姓名及一定之金額，如徒憑該標單之內容觀之，殊不能
    明瞭其用意何在，必須依習慣或特約，始足以表示該金額係標取會款之利息，該
    姓名係標取會款之會員，而足以表示一定用意之證明，故該標單並非刑法第二百
    十條之私文書，而係同法第二百二十條第一項、第二百十條以文書論之私文書（
    最高法院八十七年度台非字第一二號判決意旨參照）。被告指示不知情之戊○○
    冒用乙○○、丁○○之名義，偽填標單（其內載有標金），並持之行使參與投標
    ，足以生損害於乙○○、丁○○，並使不知情之活會會員陷於錯誤而交付會款，
    所為係犯刑法第二百十六條、第二百十條、第二百二十條第一項之行使偽造準私
    文書罪及同法第三百三十九條第一項之詐欺取財罪。被告利用不知情之戊○○處
    理開標，偽造標單競標，為間接正犯。偽造乙○○、王兆義簽名之偽造署押行為
    係偽造準私文書之部分行為，偽造標單後復持以行使，偽造準私文書之低度行為
    為行使偽造準私文書之高度行為所吸收，均不另論罪。被告每次均以一冒標之行
    為，同時向多數活會會員詐取會款，係同時侵害多數活會會員之法益，一行為同
    時觸犯數詐欺取財罪，為同種類之想像競合，應從一詐欺取財罪處斷。被告先後
    於不詳時間，四次行使偽造準私文書及詐欺取財之犯行，均時間緊接，手法相同
    ，各觸犯構成要件相同之罪名，顯係各基於概括之犯意反覆為之，應各依連續犯
    之規定論以一罪，並均加重其刑。被告所犯行使偽造準私文書罪及詐欺取財罪間
    ，有方法結果之牽連關係，為牽連犯，應依刑法第五十五條之規定，從一較重之
    行使偽造準私文書罪處斷。聲請簡易判決處刑書雖未論及被告冒用乙○○、丁○○名義冒標之事實，然此部分業經檢察官於本院審理中當庭更正擴張犯罪事實及
    應適用之起訴法條，且偽造文書部分如前述與詐欺部分屬牽連犯，自為起訴效力
    所及，本院自應併予審理。爰審酌被告素行良好，並無任何前科紀錄，有臺灣高
    等法院被告全國前案紀錄表可考，其詐欺金額尚非龐大，冒標次數只有四次，終
    局受有財產上損害者僅告訴人辛○○一人，被告雖迄今尚未與告訴人達成民事和
    解，然告訴人實際支付之會款為二十七萬九千九百元，尾會會款三十四萬元未獲
    給付之損害，係屬雙方因合會關係衍生之民事債務，與被告上開詐欺取財及行使
    偽造準私文書之犯行無涉，並審酌被告之犯罪動機、目的、手段、犯罪後態度等
    一切情狀，本院認公訴人以被告未坦承犯行並與告訴人達成和解，遂求處有期徒
    刑十月，尚嫌過重，為避免短期無法易科罰金自由刑之弊害，俾被告得量力賠償
    告訴人所受之財產損害，爰量處如主文所示之刑。又被告行為後，刑法第四十一
    條已於九十年一月四日修正，嗣經總統於九十年一月十日公布，並自同年一月十
    二起生效，依現行刑法第四十一條第一項前段之規定：「犯最重本刑為五年以下
    有期徒刑以下之罪，而受六個月以下有期徒刑或拘役之宣告，因身體、教育、職
    業、家庭之關係或其他正當事由，執行顯有困難者，得以一元以上三元以下折算
    一日，易科罰金」，較之修正前之刑法第四十一條以「犯最重本刑為三年以下有
    期徒刑以下之罪，而受六個月以下有期徒刑或拘役之宣告」，始得易科罰金之規
    定，以修正後現行刑法第四十一條第一項之規定較有利於被告，被告竊盜犯行之
    時間，雖在刑法第四十一條修正生效之前，惟依刑法第二條第一項前段規定，仍
    應適用裁判時即修正後之刑法第四十一條第一項前段之規定，併諭知易科罰金之
    折算標準。被告指示不知情之戊○○偽造之標單四張（乙○○名義三張、丁○○
    名義一張）均已滅失，此據證人戊○○於本院調查中結證在卷（見本院九十一年
    八月十四日訊問筆錄），既無證據證明現尚存在，是該標單及標單上偽造之署押
    ，自無庸另為沒收之諭知。
三、末按，刑法第二百十條之偽造私文書罪，以無制作權人而捏造他人名義制作該文
    書為構成要件，如行為人對於此種文書本有制作權，縱令其制作之內容虛偽，且
    涉及他人之權利，尚難論以首開法條之罪。我國民間互助會，係由會首招募會員
    參加而成立，並由會首制作會單，記載會員姓名及相關事項，交由會員收執以為
    憑信，會單上所列會員姓名，並非會員之署押，故會首在其有權制作之會單上縱
    有虛列他人姓名為會員，內容固然不實，惟尚難論以刑法第二百十條之偽造私文
    書罪。
四、本件原經檢察官聲請簡易判決處刑，然因有刑事訴訟法第四百五十一條之一第四
    項但書規定，不宜以簡易判決處刑之情形，應由本院依刑事訴訟法第四百五十二
    條規定，改依通常審判程序審理，附此敘明。
據上論斷，應依刑事訴訟法第四百五十二條、第二百九十九條第一項前段，刑法第二
條第一項前段、第五十六條、第二百十六條、第二百十條、第三百三十九條第一項、
第五十五條、第四十一條第一項前段，罰金罰鍰提高標準條例第一條前段、第二條，
判決如主文。
本案經檢察官陳弘杰到庭執行職務
中    華    民    國      九十一      年      十二      月    二十六    日
                                      臺灣臺北地方法院刑事第六庭
                              法  官  吳  秋  宏
右正本證明與原本無異。
如不服本判決，應於判決送達後十日內，向本院提出上訴狀。
                                          書記官  林  碧  華
中    華    民    國      九十一      年      十二       月    二十六   日
附表：告訴人辛○○歷次支付互助會會金之明細（合計：二十七萬九千九百元）
一、第一會：會金二萬元。
二、第二會：標金三千二百元，會金一萬六千八百元。
三、第三會：標金三千八百元，會金一萬六千二百元。
四、第四會：標金四千二百元，會金一萬五千八百元。
五、第五會：標金三千五百元，會金一萬六千五百元。
六、第六會：標金三千九百元，會金一萬六千一百元。
七、第七會：標金四千九百元，會金一萬五千一百元。
八、第八會：標金二千五百元，會金一萬七千五百元。
九、第九會：標金三千八百元，會金一萬六千二百元。
十、第十會：標金四千五百元，會金一萬五千五百元。
十一、第十一會：標金五千二百元，會金一萬四千八百元。
十二、第十二會：標金五千元，會金一萬五千元。
十三、第十三會：標金四千五百元，會金一萬五千五百元。
十四、第十四會：標金二千一百元，會金一萬七千九百元。
十五、第十五會：標金二千五百元，會金一萬七千五百元。
十六、第十六會：標金三千元，會金一萬七千元。
十七、第十七會：標金三千五百元，會金一萬六千五百元。
十八、第十八會：末會（會金○元）。
附錄本案論罪科刑法條全文
刑法第二百十條
偽造、變造私文書，足以生損害於公眾或他人者，處五年以下有期徒刑。
刑法第二百十六條
行使第二百十條至第二百十五條之文書者，依偽造、變造文書或登載不實事項或使登
載不實事項之規定處斷。
刑法第二百二十條
在紙上或物品上之文字、符號、圖畫、照像，依習慣或特約，足以為表示其用意之證
明者，關於本章及本章以外各罪，以文書論。
錄音、錄影或電磁紀錄，藉機器或電腦之處理所顯示之聲音、影像或符號，足以為表
示其用意之證明者，亦同。
稱電磁紀錄，指以電子磁性或其他無法以人之知覺直接認識之方式所製成之紀錄，而
供電腦處理之用者。
刑法第三百三十九條
一意圖為自己或第三人不法之所有，以詐術使人將本人或第三人之物交付者，處五年
  以下有期徒刑、拘役或科或併科一千元以下罰金。
二以前項方法得財產上不法之利益或使第三人得之者亦同。
三前二項之未遂犯罰之。
